【裁判字號】    98,消債更,418
【裁判日期】    990419
【裁判案由】    更生
【裁判全文】
臺灣桃園地方法院民事裁定       98年度消債更字第418 號
聲  請  人
即 債 務人  甲○○
代  理  人  湯  偉律師
上列當事人聲請消費者債務清理事件，本院裁定如下：
    主      文
債務人甲○○自中華民國九十九年四月二十日十七時起開始更生
程序。
命司法事務官進行本件更生程序。
聲請人保全處分之聲請駁回。
    事實及理由
一、按「法院開始更生程序之裁定，應載明其年、月、日、時，
    並即時發生效力」，又「法院裁定開始更生或清算程序後，
    得命司法事務官進行更生或清算程序；必要時，得選任律師
    、會計師或其他適當之自然人或法人一人為監督人或管理人
    」。消費者債務清理條例第45條第1 項、第16條第1 項分別
    定有明文。
二、本件聲請人即債務人聲請意旨略以：其因不能清償債務情事
    ，於民國95年間曾依「中華民國銀行公會會員辦理消費金融
    案件無擔保債務協商機制」，以書面向最大債權金融機構台
    北富邦商業銀行股份有限公司（下稱台北富邦商銀）請求共
    同協商債務清償方案，並於同年5 月間協商成立，聲請人每
    月應繳金額為新臺幣（下同）18,194元。聲請人當時每月薪
    資約3萬2千元，除上開協商金額外，另須償還對於嘉義第三
    信用合作社之款項每月7,060 元，又聲請人除每月必要生活
    支出及房租費用5千5百元外，另須負擔聲請人父母之每月扶
    養支出5千元，詎98年7月因聲請人之其他債權人南投埔里儲
    蓄互助社，於98年7月聲請法院強制扣薪後不得已於98 年10
    月間毀諾，致使無力負擔其他協商金額，是以，並非聲請人
    主觀上惡意不履行協議，實係客觀上有不可歸責於聲請人之
    事由發生。又聲請人無擔保或無優先權之債務總額未逾1千2
    百萬元，復未經法院裁定開始清算程序或宣告破產，爰聲請
    更生等語。
三、經查，聲請人所主張之上開事實，業據其提出全戶戶籍謄本
    、債權人清冊、聲請人本人及其父母之97年度綜合所得稅各
    類所得資料清單及全國財產總歸戶財產查詢清單、95年之無
    擔保債務還款計畫協議書、扶養支出切結、聲請人名下所有
    金融機構活期儲蓄存摺（封面及內頁）、財團法人金融聯合
    徵信中心綜合信用報告書、98年1月至12 月薪資單據、日常
    生活費用支出單據、房屋租賃契約書等各1 份為證，經查聲
    請人96及97年度綜合所得稅籍資料清單顯示，聲請人96年度
    每月平均所得為44,682元（計算式：536,189/ 12=44,682）
    ，97年度年每月平均所得為56,238元（計算式：（684,118-
    9,261）/12=56,238），又聲請人所陳其目前之薪資為每月3
    萬2千元，然依聲請人所提出之薪資單據顯示，其98年1月至
    12月之平均所得應為36,943元（計算式：41,576+38,364+43
    ,895+41,664+36,935+34,124+35,195+34,124+30,747 +35,1
    95+29,923+41,576）/12=36,943，小數點以下四捨五入）。
    另關於聲請人個人所提列之必要生活費用部分，依聲請人所
    提出之每月必要支出表計算，聲請人主張其每月生活費用約
    為24,624元，以及扶養費用每月5千 元，惟聲請人所提出之
    必要生活支出仍應以維持最低生活必要之花費為基礎，且該
    必要支出中，應以聲請人個人為計算標準，並扣除非必要支
    出（如保險費及扣薪等非生活必要支出科目），是應依內政
    部社會司所公布之99 年度台灣省最低生活費9,829元認列其
    必要支出，加以每月房屋租金5千5百元；另聲請人之父母扶
    養費用部分，該扶養義務人為3人，雖聲請人稱其中1人因收
    入不穩無法負擔扶養支出，然該部分聲請人並未提出相關證
    明，故而扶養義務人部分仍應以3 人計算，惟扶養費用支出
    ，聲請人提列每月2人5千元之扶養支出及切結證明，加以聲
    請人亦提出其父母之97年度綜合所得資料清單暨財產歸屬資
    料清單顯示，其2 人名下並無任何資產，亦無任何工作所得
    ，故該部分扶養支出應予認列，則聲請人之每月必要支出部
    分加總後總金額應為20,329元（計算式：9,829+5,500+5,00
    0=20,329）；綜上，以聲請人目前每月平均所得36,943元扣
    除每月必要支出20,329元後賸餘16,614元，顯不足支付95年
    度原協商金額18,194元、及南投埔里儲蓄互助社每月2,100
    元（依聲請人99年4 月13日陳報狀所載），再者，關於嘉義
    三信合作社部分，雖其函覆願以月付5千元為協商條件（ 99
    年1 月11日回函），然聲請人之賸餘金額顯仍無法支付上開
    協商總額25,294元。準此，則聲請人既已無法支付上開條件
    ，是上開協商金額並未斟酌聲請人之支付能力，僅因聲請人
    無從選擇或迫於現實因素勉強達成之條件，已難期聲請人能
    確實履行，故本院認其情形仍屬消費者債務清理條例第151
    條第5 項但書「因不可歸責於己之事由，致履行顯有重大困
    難」之規定並與本條例立法意旨相符，聲請人屬不能清償債
    務之情形。此外，本件亦查無聲請人有消費者債務清理條例
    第6條第3項、第8 條或第46條各款所定駁回更生聲請之事由
    存在，則聲請人聲請更生，洵屬有據，並依首揭規定命司法
    事務官進行本件更生程序。
四、另按法院就更生或清算之聲請為裁定前，得因利害關係人之
    聲請或依職權，以裁定對債務人之財產為保全處分，消費者
    債務清理條例第19條第1 項定有明文。次按對於債務人之更
    生債權，除本條例別有規定外，非依更生程序，不得行使其
    權利；法院裁定開始更生程序後，對於債務人不得開始或繼
    續訴訟及強制執行程序。但有擔保或有優先權之債權，不在
    此限，此觀同條例第28條、第48條之規定亦明。經查本件聲
    請人另於99年4 月13日向本院聲請保全處分，惟聲請人既經
    本院裁定開始更生程序，揆諸前開說明，債權人非依更生程
    序不得行使權利，是本院無再予保全之必要，聲請人聲請保
    全處分，尚難准許，爰裁定如主文。
中    華    民    國    99    年     4    月    19    日
                  民事第二庭    法    官  高明德
備註 1：關於更生方案之「認可」，本院必實際依聲請人之收入
        、資產狀況詳細評估，認為公允者始予認可，非依債權
        總額打折認定，請慎提更生方案。
備註 2：依消費者債務清理條例第61條、第65條之規定：若債務
        人提出之更生方案未經債權人會議同意可決、亦未經法
        院裁定認可者，應開始「清算程序」。屆時債務人所有
        之全部財產均將「拍賣變價」分配予債權人；且法院得
        依利害關係人之聲請或依職權限制債務人之生活；債務
        人公私法上之資格或權利將受限，不得從事擔任特定職
        務或業務之從業人員、不得經營若干特定營業或為某些
        特定交易行為、或喪失部分特定資格；而若查明債務人
        有消費者債務清理條例第133條、第134條各款所規定之
        情事（例如經查明債務人有因浪費、賭博或其他投機行
        為，致財產顯然減少、負擔過重債務；或普通債權人之
        分配額低於債務人聲請前 2年可處分所得扣除自己及依
        法應受其扶養者所必要生活費用之數額），本院將為「
        不免責」之裁定。
上為正本係照原本作成。
本件不得抗告。
本裁定已於99年4月20日17時公告。
中    華    民    國    99     年    4    月    19   日
                                書 記 官  崔青菁

司法院資訊處製作；財團法人民間司法改革基金會備份。
